【裁判字號】    99,台上,1988
【裁判日期】    991028
【裁判案由】    返還無權占有土地等
【裁判全文】
最高法院民事判決            九十九年度台上字第一九八八號
上  訴  人  甲○○
            乙○○
            丙○○
            丁○○
            戊○○
            己○○
            庚○○
            辛○○
            壬○○
            癸○○
            子○○
            丑○○
            寅○○
共     同
訴訟代理人  陳貴德律師
被 上訴 人  新竹縣竹東鎮公所
法定代理人  卯○○
訴訟代理人  曾肇昌律師
上列當事人間請求返還無權占有土地等事件，上訴人對於中華民
國九十九年六月二十九日台灣高等法院第二審判決（九十八年度
重上字第六三三號），提起上訴，本院判決如下：
    主  文
上訴駁回。
第三審訴訟費用由上訴人負擔。
    理  由
本件上訴人主張：坐落新竹縣竹東鎮○○段一二七一地號土地（
下稱系爭土地）係伊所共有，被上訴人未經伊同意，亦未辦理徵
收，無任何合法正當權源，竟於民國八十五年間將系爭土地如第
一審判決附圖（下稱附圖）所示Ａ部分、面積四百二十八平方公
尺舖上柏油，闢建為計劃道路即竹東鎮○○○路之其中一段，並
於八十六年七月間完工。被上訴人不法侵害伊之土地所有權，伊
本於所有權請求排除侵害。又被上訴人自八十五年一月一日起迄
今，無法律上之原因，占有使用系爭土地，每月獲得不當利益新
台幣（下同）六萬九千元等情。爰依民法第七百六十七條、第一
百七十九條之規定，求為命被上訴人將系爭土地如附圖所示Ａ部
分上之柏油剷除，將土地返還，並給付八百六十九萬四千元及加
計法定遲延利息暨自九十八年二月一日起，按月給付六萬九千元
之判決。
被上訴人則以：系爭土地為長年供公眾通行之既成道路，已因時
效完成而有公用地役權關係存在，伊因財源不足，一直無法辦理
徵收及補償。系爭土地為公共交通道路，基於公益上之理由，若
准許上訴人拆除，非但妨害公眾通行，且有礙市容觀瞻及都市發
展，自屬權利濫用。又通行該道路而受益者乃民眾，伊非直接受
利益者，亦無民法第一百七十九規定之適用等語，資為抗辯。
原審斟酌全辯論意旨及調查證據之結果，以：系爭土地為上訴人
所共有，現為路名新竹縣竹東鎮○○○路之其中一段，而中正南
路為寬約二十米之雙向四線道，人車往來頻繁，如附圖所示Ａ部
分、面積四百二十八平方公尺現為舖設柏油之路面之事實，有土
地登記謄本為證，並經第一審履勘屬實。如將該道路上之柏油剷
除，將土地返還上訴人，中正南路將因而中斷，人車無從通行，
妨害公眾通行，且有礙市容觀瞻及都市發展，上訴人依民法第七
百六十七條規定為上述請求，顯然有違公共利益，構成權利濫用
，自不應准許。次查系爭土地重測前為上公館段八四之一二地號
，相鄰一二六二、一二七八地號土地上建築物即四○七建號房屋
，於七十二年十二月七日建築完成並為所有權第一次登記，其門
牌為大林路一二九之一○號，為訴外人大林玻璃廠股份有限公司
所有。該房屋之建築，必臨道路由政府機關審定建築線，此觀台
灣省政府建設廳函、台灣省建築管理規則即明，則在該房屋建築
完成登記並設定門牌前，該道路業已存在，為長年供公眾通行之
通路，應可認定。依七十八年六月十四日航照圖顯示上開房屋前
確實已有通行路徑。又大林路早於四十二年編定在案，其道路寬
度在十四公尺以上，依台灣省建築管理規則第五條規定，上開房
屋臨大林路建築應退讓四公尺之邊界線作為建築線，而大林路編
定前之所謂既成道路，其寬度至少十四公尺以上，依當時情形，
該既成道路寬度應在二十公尺左右。參以系爭土地相鄰之一二六
八、一二六九地號土地，經公告徵收為道路土地，上訴人已領取
補償費等情，則大林路之寬度範圍應包括系爭土地及相鄰之一二
六九、一二六八、一二七五等地號土地在內，僅七十八年間台灣
省政府辦理徵收時，漏列系爭土地。再參照七十八年十月五日、
八十四年六月十六日、八十五年六月十六日、八十六年六月十六
日航照圖所示，台灣省住宅都市發展局於八十五年就該道路發包
施工、八十六年七月完工之中正南路顯係沿上開四○七建號房屋
前之原有大林路通路而闢建，被上訴人抗辯系爭土地在八十六年
七月道路闢建完工前，已為供公眾通行之用，存在時間已久，應
屬非虛。至上訴人提出之申請書、律師函均為請求被上訴人依法
徵收、發放補償費，九十年四月二十日協調會時，亦係請求被上
訴人給付系爭土地闢建為道路之補償費，尚非反對系爭土地作為
供公眾通行道路使用。再受有此公用地役關係之反射利益者，乃
通行該道路之不特定公眾，被上訴人自無不當得利可言。上訴人
依民法第一百七十九條規定，請求被上訴人給付不當利益，亦屬
無據，為其心證之所由得，並說明兩造其餘攻防方法及證據，不
逐一論述，爰維持第一審所為上訴人敗訴之判決，駁回其上訴。
查私有土地實際供公眾通行數十年之道路使用，公法上應認為已
有公用地役關係存在，其所有權之行使應受限制，土地所有人不
得違反供公眾通行之目的而為使用（行政法院四十六年判字第三
九號判例參照）。土地所有人於上述公用目的範圍內，有容忍他
人使用之義務，政府機關為有利於公眾之通行使用，就該道路予
以舖設柏油，屬合乎公共利益之行為，土地所有人亦應容忍。又
既成道路成立公用地役關係者，其所有權人對土地既已無從自由
使用收益，形成因公益而特別犧牲其財產上之利益，國家自應依
法律之規定辦理徵收補償，各級政府如因經費困難，不能對上述
道路全面徵收補償，有關機關亦應訂定期限籌措財源逐年辦理或
以他法補償其損失，固經司法院大法官會議釋字第四○○號解釋
在案；惟既成道路之使用既係公法上之公用地役關係，其補償關
係自屬公法上之權利義務，無私法上不當得利之問題。本件系爭
土地為既成道路，已供公眾通行數十餘年，而成立公用地役關係
，乃原審所確定之事實，上訴人自不得請求剷除道路上之柏油及
給付不當得利。原審為上訴人不利之判決，經核於法並無違誤。
上訴論旨，以原審認定事實、取捨證據之職權行使暨其他與判決
基礎無涉之理由，指摘原判決不當，求予廢棄，非有理由。
據上論結，本件上訴為無理由。依民事訴訟法第四百八十一條、
第四百四十九條第一項、第七十八條，判決如主文。
中    華    民    國  九十九  年    十    月  二十八  日
                      最高法院民事第四庭
                          審判長法官  朱  建  男
                                法官  顏  南  全
                                法官  林  大  洋
                                法官  沈  方  維
                                法官  袁  靜  文
本件正本證明與原本無異
                                      書  記  官
中    華    民    國  九十九  年   十一   月    十    日
                                                      v

司法院資訊處製作；財團法人民間司法改革基金會備份。
